臺灣屏東地方法院刑事判決　　　　　　　100年度易字第789號
公　訴　人　臺灣屏東地方法院檢察署檢察官
被　　　告　龔榮輝
上列被告因背信案件，經檢察官提起公訴（99年度偵緝字第339
號），本院判決如下：
    主  文
龔榮輝免訴。
    理  由
一、公訴意旨略以：翁武雄（已歿，業經臺灣臺中地方法院判決
    公訴不受理）前於民國87年10月間結識劉炳坤，並得悉劉炳
    坤對紀氏公司負責人紀斌雄有新臺幣（下同）1 千餘萬元之
    借款債權，乃向劉炳坤表示可代為處理，劉炳坤因而於87年
    10月1 日，簽訂委託契約書，委任翁武雄處理前開債款，並
    將紀斌雄所簽發之支票、本票及案外人紀國隆所簽發之支票
    等憑證交予翁武雄，嗣翁武雄再帶同陳振鎰（陳振鎰涉犯詐
    欺部分，業經臺灣臺中地方法院以93年度易字第504 號判決
    無罪確定；涉犯背信部分，業經臺灣高等法院以95年度上易
    字第1235號判決免訴確定）及被告龔榮輝與劉炳坤認識，劉
    炳坤復於88年1 月4 日簽訂委託書，委任被告代為處理前開
    債款，並交付前開憑證予被告。被告乃夥同陳振鎰於88年3
    月1 日，前往臺北縣新店市○○路○ 段123 號紀斌雄（業於
    88年1 月間死亡）住處討債，竟共同意圖為自己不法之利益
    及損害本人之利益，並基於犯意之聯絡，明知渠等係為劉炳
    坤處理事務之人，依約定至少須取得總債權額度之7 成，始
    得與債務人和解，竟未經劉炳坤之同意或授權，而違背其任
    務，僅自紀斌雄之父紀福來（已歿）處取得220 萬元，即由
    陳振鎰書寫已還清債務之證明單據，由被告簽名，而將該證
    明單據連同前開支票、本票等債權憑證一併交予紀福來，並
    將前開款項全數朋分入己，分文未交予劉炳坤，致劉炳坤無
    法追索前開債權，而生損害於劉炳坤之財產及利益，因認被
    告觸犯刑法第342 條第1 項之背信罪嫌。
二、按案件曾經判決確定者，應諭知免訴之判決，並得不經言詞
    辯論為之，刑事訴訟法第302 條第1 款、第307 條分別定有
    明文。又對於曾經判決確定之案件，重行起訴，雖所訴之罪
    名不同，而事實之內容則完全一致，仍不失其案件之同一性
    （最高法院46年台上字第1506號判例意旨參照）；而案件是
    否同一，以被告及犯罪事實是否均相同為斷，所謂事實同一
    ，應從「訴之目的及侵害性行為之內容是否同一」為斷，即
    以檢察官或自訴人請求確定其具有侵害性之社會事實關係為
    準，亦即經其擇為訴訟客體之社會事實關係（最高法院94年
    台上字第1783號判決意旨參照）。另刑事訴訟法第300 條所
    謂「得就起訴之犯罪事實，變更檢察官所引應適用之法條」
    ，係指法院不妨害事實同一之範圍內，得自由認定事實，適
    用法律而言，有最高法院30年上字第1574號、69年台上字第
    1802號判例可資參照。考諸該法條之立法趣旨，乃因我國刑
    事訴訟之審判，採彈劾主義，犯罪事實須經起訴，始得予以
    審判，但因起訴之方式不採訴狀一本主義及訴因主義，而採
    書面及卷證併送主義，起訴書須記載犯罪事實、證據並所犯
    法條，使法院以犯罪事實為審判之對象；審判之認定事實、
    適用法律，不採人民陪審及當事人進行主義，而採改良式當
    事人進行及法官職權進行主義，故刑事訴訟法第300 條規定
    ，有罪之判決得就起訴之犯罪事實變更檢察官所引應適用之
    法條，以期訴訟之便捷，但為兼顧被告之防禦權以求程序之
    公平，並符合彈劾主義不告不理之旨意，自須於公訴事實之
    同一性範圍內，始得自由認事用法。由於犯罪乃侵害法益之
    行為，犯罪事實自屬侵害性之社會事實，亦即刑法加以定型
    化之構成要件事實，故此所謂「同一性」，應以侵害性行為
    之內容是否雷同，犯罪構成要件是否具有共通性（即共同概
    念）為準，若二罪名之構成要件具有相當程度之合而無罪
    質之差異時，即可謂具有同一性。是刑法第339 條第1 項之
    詐欺罪與同法第335 條第1 項之侵占罪、第342 條第1 項之
    背信罪，俱以不法手段占有領得財物，其客觀構成要件之主
    要事實雷同，二罪復同以為自己或第三人不法之所有（刑法
    第339 條第2 項詐欺得利與背信罪同以為自己或第三人不法
    利益）為主觀要件，同以他人之財物（或利益）為客體，同
    為侵害財產法益之犯罪，罪質尚無差異，應認為具有同一性
    ，此有最高法院86年台非字第187 號、91年台上字第515 號
    、台灣高等法院高雄分院95年度上易字第892 號、臺灣高等
    法院台中分院88年度上易字第941 號判決意旨可資參照。次
    按刑法上之背信罪，為一般的違背任務之犯罪，而同法之侵
    占罪，則專指持有他人所有物以不法之意思，變更持有為所
    有侵占入己者而言。故違背任務行為，苟係將其持有之他人
    所有物，意圖不法據為己有，即應論以侵占罪，不能援用背
    信之法條處斷，有最高法院42年台上字第402 號、30年上字
    第2633號判例可資參照。背信罪、侵占罪、詐欺罪之罪質既
    同，而具有同一性，則檢察官縱以詐欺事實起訴被告，法院
    如認應成立背信或侵占，仍得變更起訴法條而為判決；如法
    院未變更起訴法條，逕以不成立詐欺為由，而為無罪判決並
    確定，則在該公訴事實同一性範圍內，自為此確定判決之既
    判力所及，檢察官即不能引用侵占或背信罪之刑罰條文，就
    此同一性範圍所及之事實，再行起訴。
三、本件起訴書以被告與陳振鎰等人，受告訴人劉炳坤之委託，
    於88年1 月4 日收受告訴人交付紀斌雄所簽發之支票、本票
    及紀國隆所簽發之支票等憑證後，於88年3 月1 日持至紀斌
    雄住處討債，由紀斌雄之父紀福來償還220 萬元，其等即將
    上開債權憑證一併交予紀福來，並侵吞該220 萬元朋分花用
    ，未交分文予告訴人之事實，認定被告犯刑法背信罪云云。
    惟查，被告與陳振鎰等既違背其等與告訴人關於至少須取得
    總債權額（1 千多萬元）之七成，始得與債務人和解之約定
    ，於取得紀福來交付220 萬元後，即將上開債權憑證一併交
    還對方，並將應交付予告訴人之該220 萬元侵吞入己朋分花
    用，足見被告在當時已變易持有上開憑證為所有，而予以處
    分，並侵吞該220 萬元，應屬違背任務行為，而將所持他人
    之所有物，意圖不法據為己有，所犯為侵占罪甚明，依上揭
    判例，本件自不再論被告犯背信罪，要無疑義。
四、查本件同一社會基本事實，業據台灣士林地方法院檢察署檢
    察官於92年7 月28日提起公訴（下稱第一次起訴，起訴案號
    ：89年度偵字第10351 號、90年度偵緝字第558 號、91年度
    偵緝字第434 號），嗣經台灣士林地方法院以管轄錯誤判決
    （92年度易字第614 號），移轉台灣台中地方法院審理（94
    年度易緝字第422 號）。此次起訴，係以被告及共犯陳振鎰
    等共同向告訴人詐得上開債權憑證，並於88年1 月5 日受託
    向債務人討債，嗣於同年3 月間，持上開債權憑證向紀斌雄
    之妻紀劉明媛討得債款2 百多萬元朋分，並將上開債權憑證
    交還對方，之後即避不見面，因認被告係犯詐欺取財罪，雖
    經台灣台中地方法院審理後，以被告所涉詐欺罪並無證據足
    以證明，而於95年2 月14日判決無罪，經檢察官不服提起上
    訴，臺灣高等法院台中分院乃以95年度上易字第441 號判決
    駁回上訴，而於95年6 月13日確定，此有各該判決書及被告
    刑案資料查註紀錄表在卷可稽。惟查，被告及陳振鎰等受告
    訴人委託向債務人紀斌雄討債，經償還220 萬元後，即將所
    持告訴人交付之支票、本票等債權憑證，一併交付予債務人
    一方（不論係其父或其妻），並侵吞該220 萬元朋分花用之
    事實，業經上開第一次起訴書敘及，應為起訴效力所及，且
    上開第一次起訴書事實之記載，與本件起訴書事實之記載乃
    屬同時同地同行為人就同筆債務之催討情節，僅法條用語不
    同，揆諸前揭說明，因詐欺、侵占、背信等罪之罪質相同而
    具同一性，縱該詐欺部分經認定無罪確定，參諸第二項所述
    ，則在起訴事實同一性之範圍內，檢察官即不得援引背信罪
    或侵占罪之規定，對被告就同一事實重行起訴。
五、況共同被告陳振鎰因上開案件，同時由台灣士林地方法院檢
    察署檢察官於92年7 月28日提起公訴（下稱第一次起訴，起
    訴案號：89年度偵字第10351 號、90年度偵緝字第558 號、
    91年度偵緝字第434 號），經台灣士林地方法院以管轄錯誤
    判決（92年度易字第614 號），移轉台灣台中地方法院審理
    （93年度易字第504 號），此次起訴，係認共犯陳振鎰與被
    告等共同向告訴人詐得上開債權憑證，並於88年1 月5 日受
    託向債務人討債，嗣於同年3 月間，持上開債權憑證向紀斌
    雄之妻紀劉明媛討得債款2 百多萬元朋分，並將上開債權憑
    證交還對方，之後即避不見面，因認共犯陳振鎰係犯詐欺取
    財罪，雖經台灣台中地方法院審理後，以共犯陳振鎰所涉詐
    欺罪並無證據足以證明，而於94年6 月28日判決無罪確定。
    復經檢察官以同一事實，再行以背信罪嫌對共犯陳振鎰提起
    公訴，台灣台北地方法院認此係同一案件再行起訴，乃以95
    年度易字第972 號判決共犯陳振鎰免訴，經檢察官不服提起
    上訴，臺灣高等法院則以95年度上易字第1235號判決上訴駁
    回而確定，此有各該判決書附卷可佐，足徵針對同時同地同
    行為人就同筆債務之催討情節，上開各判決業均認定對共犯
    陳振鎰重行起訴之背信罪名，乃屬對曾判決確定之同一案件
    為再行起訴，至為明確。
六、綜上，法院既就本件事實以臺灣高等法院台中分院95年度上
    易字第441 號判決被告無罪確定，業如前述，公訴人就已判
    決確定之同一事實，另以背信罪名重行起訴，依據首揭法律
    規定，本院自應諭知免訴之判決，並不經言詞辯論為之。
據上論斷，應依刑事訴訟法第302 條第1 款、第307 條，判決如
主文。
中    華    民    國   100    年    9     月    30    日
                  刑事第二庭    審判長法  官  潘正屏
                                      法  官  黃紀錄
                                      法  官  翁世容
以上正本證明與原本無異。
如不服本判決應於收受判決後10日內向本院提出上訴書狀，並
應敘述具體理由；其未敘述上訴理由者，應於上訴期間屆滿後
20日內向本院補提理由書（均須按他造當事人之人數附繕本）
「切勿逕送上級法院」。
中    華    民    國   100    年    9     月    30    日
                                      書記官  張孝妃